【裁判字號】    98,訴,501
【裁判日期】    980527
【裁判案由】    殺人未遂等
【裁判全文】
臺灣基隆地方法院刑事判決               98年度訴字第501號
公  訴  人  臺灣基隆地方法院檢察署檢察官
被      告  丙○○
                    （現另案於臺灣基隆監獄執行中）
選任辯護人  張金盛律師
上列被告因殺人未遂等案件，經檢察官提起公訴（97年度偵字第
4337號），本院判決如下︰
    主  文
丙○○對公務員依法執行職務時，施強暴，累犯，處有期徒刑肆
月，如易科罰金，以新臺幣壹仟元折算壹日。
    犯事事實
一、丙○○前因施用第二級毒品案件，經觀察、勒戒後，認無繼
    續施用毒品之傾向，於民國89年3月16 日執行完畢釋放出所
    ，並由臺灣基隆地方法院檢察署檢察官於89年3月13日以89
    年度毒偵字第860 號為不起訴處分確定；又因施用第一、二
    級毒品案件，經送強制戒治（於91年4月30 日期滿），由臺
    灣基隆地方法院檢察署檢察官以89年度毒偵字第2014號起公
    訴，經本院以89年度訴字第667號判決判處有期徒刑8月、4
    月，應執行有期徒刑10月；再因施用第一級毒品案件，經本
    院以90年度訴字第545號判決判處有期徒刑1年2 月確定；復
    因施用第二級毒品、持有第一級毒品案件，經本院以91年度
    基簡字第2號判決分別判處有期徒刑5月、3 月，應執行有期
    徒刑7月確定；後因施用第二級毒品案件，經本院以91 年度
    易字第125號判決判處有期徒刑6月確定；上開有期徒刑1年2
    月、5月、3月、6月與另犯竊盜罪所處之有期徒刑3月，經本
    院以91年度聲字第406號裁定合併定應執行有期徒刑2年2 月
    確定，接續上開有期徒刑10 月執行，於93年7月13日縮短刑
    期假釋出監並付保護管束，後經撤銷假釋及保護管束，並執
    行殘刑8月20 日。又因施用第一級毒品案件，經本院院以93
    年度訴字第754號判決判處有期徒刑10 月確定；再因施用第
    二級毒品案件，經本院以95年度易緝字第1 號判決判處有期
    徒刑4月確定；上開殘刑、有期徒刑10月、4月接續執行，於
    96 年7月24日縮短刑期假釋出監並付保護管束，於96年11月
    2 日管束期間屆滿，未經撤銷假釋，其未執行之刑以已執行
    論而執行完畢（構成累犯）。復因施用毒品案件，經本院及
    臺灣高等法院分別判處有期徒刑1年、8月、9 月確定，三案
    接續執行（於97年10月21日入監執行）。詎丙○○猶不知悔
    改，因違反毒品危害防制條例案件判決確定經通知執行未到
    ，由臺灣基隆地方法院檢察署發佈通緝在案，嗣於97年10月
    9日下午7時許，在基隆市○○路85巷27號「喜市社區」前欲
    啟動機車離去之際，為埋伏員警乙○○、丁○○發現，俟乙○○隨即上前表明身分，丙○○見狀立即要騎機車離去，為
    乙○○拉下車，嗣丁○○出示刑警證，並欲與乙○○一同制
    伏丙○○時，丙○○明知自己係愛滋病帶原者，而乙○○、
    丁○○為警員且正值依法執行職務之際，猶基於妨害公務之
    犯意，先行撥掉丁○○之刑警證後，極力掙扎反抗，並趁乙○○勒住其脖子、丁○○壓住其腳之際，竟以口咬傷乙○○
    右大腿，並以手抓傷丁○○右手之方式，對乙○○、丁○○
    施以強暴而妨害其公務之執行，致乙○○受有後腦擦傷、右
    大腿擦傷、丁○○受有右上肢擦挫傷等傷害（傷害部分均未
    據提出告訴）。
二、案經基隆市警察局第二分局移送臺灣基隆地方法院檢察署檢
    察官偵查起訴
    理  由
甲、程序方面：
    按刑事訴訟法第159條第1項雖規定，被告以外之人於審判外
    之言詞或書面陳述，除法律有規定外，不得作為證據。惟同
    法第159條之5第2 項已規定，當事人、代理人或辯護人於法
    院調查證據時，知有第159條第1項不得為證據之情形，而未
    於言詞辯論終結前聲明異議者，視為有前項之同意（指同條
    第1項之同意作為證據）。此乃第159條第1 項所容許，得作
    為證據之例外規定之一（最高法院93年度臺上字第3533號判
    決意旨參照）。查本案被告丙○○、選任辯護人及公訴人於
    本院審理時就後述被告以外之人於審判外之書面及言詞陳述
    之證據能力均不爭執，依刑事訴訟法第159條之5之規定，各
    該傳聞供述有證據能力，合先說明。
乙、實體方面：
壹、有罪部分
一、上揭事實，業據被告丙○○於本院審理時坦承不諱，核與證
    人乙○○、丁○○於偵查中證述情節相符，並有查捕逃犯作
    業查詢報表乙紙、基隆市衛生局97年11月7 日基衛疾壹字第
    0970017780號函乙紙（該案為本〈97〉3月17 日通報，本市
    列管HIV(＋)個案）、證人乙○○、丁○○之受傷照片6幀及
    證人乙○○國立台灣大學醫學院附設醫院之診斷證明書乙紙
    、證人丁○○行政院衛生署基隆醫院之診斷證明書乙紙等在
    卷可按，堪認被告之自白與事實相符。本案事證明確，被告
    犯行足堪認定，應依法論科。
二、核被告所為，係犯刑法第135條第1項之對於公務員依法執行
    職務時，施強暴罪。又被告上開犯行，係屬妨害國家公務之
    執行，為侵害國家法益，並非侵害個人法益之犯罪，是被告
    對依法執行職務之公務員2 人施以強暴，仍屬單純一罪。又
    被告有如犯罪事實欄所載之犯罪科刑及徒刑執行之情形，此
    有臺灣高等法院被告前案紀錄表存卷可查，其於有期徒刑執
    行完畢後5 年以內，再犯本件有期徒刑以上之罪，為累犯，
    應依刑法第47條第1 項規定加重其刑。爰審酌被告為避免員
    警之查緝，竟施強暴於執行職務之員警，此舉不僅足以對執
    行國家公權力之員警造成相當之危險，且員警乃為國家公權
    力作用之屏障，是其依法執行職務時，顯具不容挑戰性，被
    告逕行對員警施暴，自屬對國家公權力之侵害，且藐視國家
    法紀，莫此為甚，況被告明知自身罹有愛滋病之情，猶以口
    咬傷員警，所為雖未該當殺人未遂犯行（詳後述），然事實
    上業已造成受害者心理上因此受有極大之壓力及創傷，犯罪
    所生之損害甚為重大，暨被告犯後終能坦承犯行之態度等一
    切情狀，量處如主文所示之刑，並諭知易科罰金之折算準，
    以示懲儆。
貳、不另為無罪諭知部分：
一、公訴意旨另以：被告丙○○明知自己係HIV（＋） 病患，亦
    未經雞尾酒抗病毒藥治療，若以口咬人，有傳染他人的可能
    性，意基於殺人之犯意，朝依法執行職務之警員乙○○右大
    腿咬1口，因而認被告涉犯刑法第271條第2項、第1項之殺人
    未遂罪嫌。
二、按犯罪事實應依證據認定之，無證據不得推定其犯罪事實。
    又不能證明被告犯罪者，應諭知無罪之判決，刑事訴訟法第
    154條第2項、第301條第1項分別定有明文。所謂證據，係指
    足以認定被告確有犯罪行為之積極證據而言，該項證據自須
    適合於被告犯罪事實之認定，始得採為斷罪資料。苟積極證
    據不足為不利於被告事實之認定時，即應為有利於被告之認
    定，更不必有何有利之證據（參見最高法院29年上字第3105
    號、30年上字第816號判例意旨），合先敘明。
三、公訴人認被告涉犯前開殺人未遂罪嫌，無非係以被告於案發
    前業已明知自己罹有愛滋病，且未經雞尾酒抗病毒藥治療，
    若以口咬傷員警將傳染上開疾病，造成被咬人提早死亡結果
    ，應具有殺人之犯意為其論據。惟查
  (一)按殺人未遂與傷害之區別，應以加害人有無殺意為斷，以戕
    害他人生命之故意，著手於刺殺之實行而未發生死亡之結果
    ，為殺人未遂；倘無使人喪失生命之故意，僅在使其身體、
    健康受到傷害，則為傷害罪，二罪皆發生傷害之結果，祗其
    主觀犯意及身體傷害程度不同而已。至其殺意之有無，則應
    由法院審酌諸般客觀情事，例如犯罪手段、兇器種類、受傷
    部位、傷痕多少及施力程度等加以綜合判斷，藉以決定行為
    人主觀是否具有殺人之故意。
  (二)次按愛滋病主要傳染途徑有3種：危險性行為傳染、血液感
    染及母子垂直感染，由於愛滋病不會經由空氣、飛沫傳染，
    亦不會經由未損傷的皮膚進入人體，因此親吻、蚊蟲叮咬及
    日常生活中牽手、擁抱、共餐、共用馬桶、游泳、上課等一
    般工作、生活接觸皆無傳染之虞。又因咬傷感染愛滋病毒之
    機率極低，國內目前並無因咬傷而感染的病例發生，查美國
    疾病管制局曾發表因咬傷而感染愛滋病毒的病例，文獻中亦
    有極少見的相同報告，但這些病例均發生在受害者有嚴重的
    創傷及組織撕毀，且在咬傷過程中，加害者口腔內有出血，
    並與受害者的傷口有直接接觸的情況下發生。事實上，有許
    多被咬傷的人並未被傳染愛滋病，咬傷並非傳播愛滋病毒的
    常見途徑；帶原者咬傷他人，若帶原者口腔內無傷口，受害
    人感染機會自然很低，若帶原者口腔內有傷口，受害人感染
    機會則相對增加，感染機會仍需視帶原者體內病毒量多寡即
    受傷程度而定等節，業經行政院衛生署疾病管制局96年6月8
    日衛署疾管愛字第0960008802號、97年1月11 日衛署疾管源
    字第0970000664號函釋甚明。查，本件被告雖明知自己愛滋
    病帶原者，竟以口咬傷員警乙○○右大腿，然鑑於藉此等方
    式傳染愛滋病之機率極低，且依卷附證人乙○○之診斷證明
    書及受傷照片觀之，證人乙○○右大腿遭被告咬傷後並無嚴
    重創傷及組織撕毀之情形，況本案亦無從推認被告行為時口
    腔內部有無出血或其他傷口，從而客觀上尚難憑此遽認被告
    有藉此傳染愛滋病以達殺人目的之犯罪故意，亦難認為被告
    開口咬證人乙○○右大腿時，即係「著手」於殺人犯行，自
    未可逕以殺人未遂罪責相繩。
  (三)綜上所述，公訴人前揭所述犯罪事實及所憑證據既無法證明
    被告確有上開殺人未遂犯行，當不得遽為不利於被告之認定
    。惟依公訴意旨所載，此部分倘成立犯罪，與前揭所論妨害
    公務罪間，係想像競合之裁判上一罪關係，爰不另為無罪諭
    知。
丙、據上論斷，應依刑事訴訟法第299條第1項前段、刑法第135
    條第1項、第47條第1項、第41條第1項前段，刑法施行法第1
    條之1，判決如主文。
本案經檢察官甲○○到庭執行職務。
中    華    民    國    98    年    5    月    27    日
                  刑事第三庭審判長法    官  鄭景文
                                  法    官  黃永定
                                  法    官  林淑鳳
以上正本證明與原本無異。
如不服本判決應於收受送達後10日內向本院提出上訴書狀，並應
敘述具體理由；其未敘述上訴理由者，應於上訴期間屆滿後20日
內向本院補提理由書（均須按他造當事人之人數附繕本）「切勿
逕送上級法院」。
中    華    民    國    98    年    6     月    1     日
                                  書 記 官  王靜敏
附錄論罪法條：
中華民國刑法第135條第1項
（妨害公務執行及職務強制罪）
對於公務員依法執行職務時，施強暴脅迫者，處 3 年以下有期徒
刑、拘役或 3 百元以下罰金。
意圖使公務員執行一定之職務或妨害其依法執行一定之職務或使
公務員辭職，而施強暴脅迫者，亦同。
犯前二項之罪，因而致公務員於死者，處無期徒刑或 7 年以上有
期徒刑；致重傷者，處3年以上、10年以下有期徒刑。


司法院資訊處製作；財團法人民間司法改革基金會備份。
